【裁判字號】    98,訴,568
【裁判日期】    980909
【裁判案由】    不當得利
【裁判全文】
臺灣彰化地方法院民事判決  98年度訴字第568號
原      告  甲○○
訴訟代理人  丁○○
被      告  丙○○○
上列當事人間請求返還不當得利事件，本院於民國98年8月26日
言詞辯論終結，茲判決如下：
    主      文
被告應給付原告新台幣貳拾柒萬零玖佰陸拾貳元，及自民國九十
八年六月二十四日起至清償日止，按年息百分之五計算之利息。
原告其餘之訴駁回。
訴訟費用新台幣貳仟玖佰捌拾貳元由被告負擔，其餘新台幣伍仟
陸佰零捌元由原告負擔。
本判決原告勝訴部分得假執行。但被告如以新台幣貳拾柒萬零玖
佰陸拾貳元為原告預供擔保，得免為假執行。
    事實及理由
一、原告主張：
  (一)被告於民國49年8月間即其6歲時由原告之父巫棬、母巫邱粟
    共同收養，並向戶政機關辦理收養登記。詎被告自19歲時起
    竟返回其本生家庭，自此未曾與原告父母聯絡。原告父母相
    繼於94年12月10日、96年1月29日死亡後，被告始現身爭取
    遺產。
  (二)被告於96年6月間發現其與原告父母間之收養關係，因戶籍
    資料轉換為電腦作業時漏未記載，故於96年6月28日向戶政
    機關申請補填養父母姓名，並經臺灣高等法院臺中分院98
    年度家上易字第8號民事確定判決，認定被告與原告父母間
    收養關係存在，並有遺產繼承權。
  (三)原告父母晚年因罹患癌症，治療期間長達數年之久，全部醫
    療、照護及喪葬等費用，均由原告獨力負擔。原告為原告之
    父支出喪葬費用新台幣（下同）733,360元，另為原告之母
    支出喪葬費用827,500元，合計1,560,860元。
  (四)被告既為原告父母之養女，亦經確定判決認定其有遺產繼承
    權，故應與原告共同分擔原告父母喪葬費用2分之1，即780,
    430元。
  (五)原告父母生前均投保農民健康保險，原告之父死後之喪葬津
    貼15萬3千元由原告之母領取，原告之母死後之喪葬津貼15
    萬3千元則由原告領取。
  (六)原告因在外工作關係，故於原告父母死後均未向人收取奠儀
    ，亦未製作奠儀簿。
  (七)原告曾以坐落彰化縣埔心鄉○○段258、464等地號土地，設
    定最高限額390萬元之抵押權予彰化縣埔心鄉農會，實借300
    萬元，目前貸款餘額280萬元。又原告之母曾以258地號土地
    向該農會借款30萬元，當時過戶給原告時，由原告代償30萬
    元，始辦理塗銷過戶手續。
  (八)從而，被告對於原告父母未善盡扶養義務，亦未分擔醫療及
    喪葬等費用，卻憑空獲有遺產利益，致原告受有損害，爰依
    返還不當得利之法律關係，請求被告應給付原告780,430 元
    ，及自支付命令送達被告之翌日起至清償日止，按年息百分
    之5計算之利息等語。
二、被告辯稱：
  (一)被告係原告父母所收養之子女，已辦理收養登記，收養關係
    始終存在。期間被告已盡人女之倫，舉凡父母生病時均隨侍
    在側，父母百年時亦協助處理一切喪葬事宜。詎料，原告卻
    於父母相繼死亡後，企圖排除被告之繼承人地位，繼而侵害
    被告之繼承權利，擅將兩造父母全部不動產登記在其名下，
    更設定抵押權予彰化縣埔心鄉農會。嗣經兩造舅父乙○○從
    中斡旋調解3次，乙○○向原告提出遺產分割方案，即將原
    告之母生前所遺100萬元，扣除支付原告之母喪葬費用後，
    剩餘659,149元作為被告應得之遺產，其餘不動產全歸原告
    取得。被告於調解當時已同意此方案，惟遭原告悍然拒絕。
    至此，兩造舅父僅能將該筆遺產餘額659,149元匯入原告帳
    戶，被告不得已始提起繼承回復訴訟。
  (二)依農民健康保險條例第40條：「被保險人死亡時，按其當月
    投保金額，給與喪葬津貼15個月。前項喪葬津貼，由支出殯
    葬費之人領取之。」規定，兩造之父之喪葬費用由兩造之母
    支出，故其農保喪葬津貼15萬3千元乃兩造之母所領取。由
    此，可知兩造之父喪葬費用實非原告所支付。
  (三)原告身為家中獨子，依人情義理與民間習慣，其為兩造父母
    處理喪葬事宜，係本於履行道德上之義務，原告依法無由請
    求返還。再者，原告於兩造父母治喪期間所收取之奠儀，已
    足以支付全部喪葬費用，無由再向被告索討。
  (四)兩造父母之喪葬費用，係原告與葬儀社間之權利義務關係，
    並非遺產債務之一部分，原告無由以繼承人地位請求被告共
    同分擔。
  (五)退步言之，縱認兩造父母之喪葬費用屬於遺產債務。惟依民
    法第1153條、第281條等規定，原告依民法第179條規定請求
    給付，即非妥適。
  (六)原告請求各項喪葬費用顯逾當地習俗、身份地位與生前經濟
    狀況等標準，且大多為非必要支出。例如道士、陣頭、地理
    師等項目均非現實上所必要，應予扣除。而餐會及宴席費用
    等治喪期間伙食費亦非喪葬所必需，亦應排除。原告主張兩
    造父母喪葬費用分別高達733,360元、827,500元。惟依行政
    院主計處96年彰化縣每年每人可支配所得僅為213,288元，
    可見原告主張喪葬費用確屬浮濫。依此，兩造父母必要喪葬
    費用項目僅止於風水頭、買地費用、管理費、塔位、喪葬費
    用、壽棺雜貨等費用。茲依原告所提單據核算，兩造之父喪
    葬費用應為361,860元，兩造之母喪葬費用應為385,850元。
    因其中塔位費用因尚未施作，目前以墳墓使用為已足。是前
    開費用應再扣除塔位費用，核算出兩造之父喪葬費用應為30
    9,860元，兩造之母喪葬費用應為333,850元，始屬必要。
  (七)兩造之母生前曾寄放100萬元在乙○○處，以作為其百年後
    喪葬費用與遺產之款項。原告待兩造之母死後先自乙○○處
    取得該筆遺產30萬元，供治喪支出。其間，兩造之母農保喪
    葬津貼及奠儀收入亦由原告收取，可謂並無任何損害可言。
    嗣後，原告更從剩餘款項取得5萬元，用以償還其妻債務，
    是以該筆現金遺產僅剩659,149元（其中9,149元為利息）。
    其後，因乙○○為兩造協調遺產分割不成，故由其匯予原告
    。
  (八)坐落彰化縣埔心鄉○○段258、464等地號土地為兩造父母所
    留遺產，為兩造公同共有，業經判決確定。原告竟擅自於96
    年9月21日將上述土地設定抵押權予彰化縣埔心鄉農會，因
    而減損該土地交換價值，致被告受有損害。被告自得依民法
    第184條、第179條及第216條等規定，請求原告給付相當於
    土地價額減損之損害賠償，並主張以此與原告請求之不當得
    利抵銷。
  (九)從而，原告請求被告返還不當得利，為無理由，爰請求駁回
    原告之訴，並陳明如受不利判決，願供擔保請准宣告免為假
    執行等語。
三、兩造不爭執事項：
  (一)被告於49年8月間經兩造之父巫棬、母巫邱粟共同收養，並
    辦理收養登記，嗣因戶籍資料轉換為電腦化作業時漏未記載
    ，業經戶政機關於96年6月28日補填其養父母姓名。
  (二)兩造父母相繼於94年12月10日、96年1月29日死亡，相關喪
    葬事宜均委由和泰禮儀社（實際負責人戊○○）處理。。
  (三)被告經臺灣高等法院臺中分院98年度家上易字第8號民事確
    定判決，認定被告與兩造父母間收養關係存在，被告對於兩
    造父母所留遺產有繼承權。
  (四)兩造父母生前均投保農民健康保險，其中兩造之父喪葬津貼
    15萬3千元由兩造之母領取，兩造之母喪葬津貼15萬3千元則
    由原告領取。
  (五)兩造之母生前曾將100萬元囑託其弟乙○○保管，乙○○嗣
    於96年6月25日將其中65萬元及利息9,149元匯給原告（其餘
    35萬元有無交予原告，有爭執）。
  (六)被告於其父母死後未支付任何喪葬費用。
  (七)坐落彰化縣埔心鄉○○段258、464等地號土地為兩造之父所
    留遺產，經原告於96年9月間設定最高限額390萬元之抵押權
    予彰化縣埔心鄉農會，以擔保原告向該農會借款300萬元，
    貸款本金餘額為280萬元。
  (八)兩造為姊弟關係。
  (九)證人乙○○係兩造舅父。
四、兩造爭執事項：
  (一)原告請求被告應分擔兩造父母喪葬費用，是否有據？
  (二)被告應分擔兩造父母喪葬費用之比例？
  (三)喪葬費用之範圍？
  (四)被告辯稱各項扣除項目，是否有據？
  (五)被告所為抵銷抗辯，是否有據？
  (六)原告可否請求被告返還不當得利？可請求返還不當得利之金
    額若干元？
五、按直系血親相互間，互負扶養之義務，民法第1114條第1款
    定有明文。又依民法第1077條第1項：「養子女與養父母及
    其親屬間之關係，除法律另有規定外，與婚生子女同。」規
    定。依此規定，可見不問自然血親或擬制血親，是否同居，
    養子女對於養父母亦應負扶養之義務。再者，民法規定所謂
    扶養，其範圍不僅包括維持日常生活衣、食、住、行等費用
    ，尚包括年幼者之教育費及死亡者之喪葬費用在內（大理院
    4年上字第116號判例要旨，戴炎輝等人合著親屬法第465頁
    、第466頁參照）。由此，可知受扶養者死亡之喪葬費用，
    負扶養義務人有支出之義務，此乃本於扶養義務而來，並非
    受扶養者或被繼承人本身之債務。經查：依據臺灣高等法院
    臺中分院98年度家上易字第8號民事確定判決，認定被告與
    兩造父母間收養關係存在，則原告主張被告對於兩造父母之
    喪葬費用，應擔負分擔之義務，於法有據，洵堪採認。
六、按「夫妻互負扶養之義務，其負扶養義務之順序與直系血親
    卑親屬同，其受扶養權利之順序與直系血親尊親屬同。」，
    民法第1116條之1定有明文。經查：兩造之父母相繼於94年
    12月10日、96年1月29日死亡，則兩造之父死後之喪葬費用
    ，依上述規定，應由兩造及兩造之母巫邱粟各分擔3分之1；
    至於兩造之母死後之喪葬費用，因兩造既為同親等之直系血
    親卑親屬，故各分擔2分之1。
七、按負扶養義務人為受扶養人支出喪葬費用之義務，係本於扶
    養義務而來，則喪葬費用之範圍，應依民法第1119條：「扶
    養之程度，應按受扶養權利者之需要與負扶養義務者之經濟
    能力及身分定之。」規定，斟酌死者與遺族之身分、地位、
    經濟情況與實際上有無必要為準。次按「扶養之方法，由當
    事人協議定之；不能協議時，由親屬會議定之。但扶養費之
    給付，當事人不能協議時，由法院定之。」，民法第1120條
    亦定有明文。經查：原告主張其為兩造父母各支出喪葬費用
    733,360元、827,500元等情，業據原告提出相符之喪葬費用
    一覽表影本及收據影本等件為證，復據證人戊○○即和泰禮
    儀社之實際負責人於本院審理時證稱：「兩造父親巫棬的部
    分（指喪葬事宜）是（兩造）母親巫邱粟處理的。巫邱粟部
    分是原告處理的，都是在告別式隔一天以現金付清」、「兩
    位死者的殯葬費，我看到的都是原告太太拿出來的，巫棬的
    部分當時巫邱粟有在場指示。」等語（本院98年8月26日言
    詞辯論筆錄參照），互核一致，自堪信原告此部分之主張為
    真實。惟查：原告既未提出具體證據，證明兩造就兩造父母
    喪葬費用之各項細目已達成協議，則原告或兩造之母片面決
    定所支出各項喪葬費用之細目，依法自無拘束被告之理。爰
    依前揭規定及標準審酌如下：
  (一)兩造之父喪葬費用：
  1.應予准許部分：
    塔位52,000元、禮儀用品10,000元、撿骨師父工資15
    ,000 元、挖土機13,000元、風水頭、買地費用、管理
    費150,000元、喪葬費用100,000元、壽官（棺）、雜貨
    59,860元、式場60,000元、牌樓6,000元，合計465,560
    元，實際上屬於必要喪葬費用，應予准許。
  2.不應准許部分：
    布帆14,000元、羅馬柱34,000元、罐頭柱36,000元、
    老師看日3,600元、治喪期間伙食費8,800元、花雲海
    23,000元、道士90,000元、水果、素料、糖餅43,100元
    、布幕15,000元，合計267,500元，實際上非屬必要喪葬
    費用，應予剔除。
  (二)兩造之母喪葬費用：
  1.應予准許部分：
    風水頭、買地費用、管理費150,000元、喪葬費用120,0
    00元、壽官（棺）、雜貨63,850元、式場60,000元、
    塔位52,000元、禮儀用品7,000元、撿骨師父工資15,00
    0元、挖土機12,500元、牌樓6,000元，合計486,350元
    ，實際上屬於必要喪葬費用，應予准許。
  2.不應准許部分：
    道士90,000元、布幕15,000元、水果、素料、糖餅36
    ,550 元、水花雲海21,000元、羅馬柱28,000元、地
    毯施工16,000元、治喪期間伙食費81,000元、老師看日
    3,600元、罐頭柱36,000元、布帆14,000元，合計341,1
    50元，實際上非屬必要喪葬費用，應予剔除。
八、茲就被告辯稱各項扣除項目，分別審酌如下：
  (一)喪葬津貼：
    按「被保險人死亡時，按其當月投保金額，給與喪葬津貼15
    個月。前項喪葬津貼，由支出殯葬費之人領取之。」，農民
    健康保險條例第40條定有明文。查兩造父母生前均投保農民
    健康保險，其中兩造之父喪葬津貼15萬3千元由兩造之母領
    取，兩造之母喪葬津貼15萬3千元則由原告領取。準此，被
    告辯稱兩造父母喪葬費用應扣除喪葬津貼，洵屬有據。
  (二)奠儀：
    按奠儀係死者或死者遺族親友，為表達對死者敬意或慰藉遺
    族哀傷，致贈相當金額予死者遺族，性質上屬於贈與行為。
    又日後死者遺族對於贈與人家屬遇有死亡事故時，因禮尚往
    來，仍應贈送奠儀，則被告辯稱應從喪葬費用中扣除奠儀，
    即屬無據。
  (三)兩造之母所遺現金100萬元：
    依證人乙○○於本院審理時證稱：「（巫邱粟生前是否有說
    要將100萬元贈與原告？有說要給誰嗎？不要給誰嗎？）她
    只有說要將100萬元領出來，但並沒有交代要給誰或不給誰
    。」等語（本院98年8月26日言詞辯論筆錄參照）。基此證
    詞，足認該100萬元屬於兩造之母所留遺產，自無抵充被告
    依法應自行負擔喪葬費用之理。是以，被告辯稱兩造父母喪
    葬費用應扣除此100萬元，即屬無據。
九、按「二人互負債務，而其給付種類相同，並均屆清償期者，
    各得以其債務，與他方之債務，互為抵銷。但依債之性質不
    能抵銷或依當事人之特約不得抵銷者，不在此限。」，民法
    第334條第1項定有明文。據此規定，可知抵銷之要件：(一)須
    二人互負債務。(二)其給付之種類須相同。(三)須二人之債務均
    屆清償期。(四)須依債務之性質可以抵銷，例如扶養債務，不
    得與他種債務相抵銷（民法第334條立法理由參照）。經查
    ：被告辯稱原告未經其同意將前揭土地設定最高限額抵押權
    ，侵害其所有權，致受有土地交換價值等損害，可與原告請
    求返還不當得利相互抵銷等語。惟查：被告應分擔兩造父母
    喪葬費用之性質，係屬於扶養義務之履行，依其性質，不得
    與任何債務相互抵銷，則被告辯稱可資抵銷云云，於法無據
    ，自難採認。
十、按「無法律上之原因而受利益，致他人受損害者，應返還其
    利益。」，民法第179條前段定有明文。經查：兩造同為兩
    造父母之子女，依民法相關扶養規定，共同擔負支付兩造父
    母喪葬費用之義務，但原告並無任何法律上或道德上之義務
    （民法第180條第1款參照），為被告代墊原應由被告負擔兩
    造父母喪葬費用部分，是原告本於上揭規定，請求返還其為
    被告代墊兩造父母喪葬費用，洵屬有據。茲核算出原告得請
    求被告返還不當得利之金額，其中兩造之父部分為104,287
    元〈計算式：（733,3 60－267,500－153,000）÷3≒104,
    287，小數點以下四捨五入〉；兩造之母部分為166,675元〈
    計算式：（827,500－34 1, 150－153,000）÷2＝166,675
    〉，合計270,962元（計算式：104,287＋166,675＝270,962
    ）。
十一、從而，原告本於返還不當得利之法律關係，請求被告應給付
    原告270,962元，及自支付命令送達被告之翌日即98年6月24
    日起至清償日止，按年息百分之5計算之利息，為有理由，
    應予准許。逾此範圍之請求，不應准許，應予駁回。
十二、原告勝訴部分，合於民事訴訟法第389條第1項第5款規定，
    爰依職權宣告假執行，並准許被告預供擔保，而免為假執行
    。
十三、本件事證已臻明確，兩造其餘攻擊防禦方法及舉證，經審酌
    後於判決之結果並無影響，爰不再贅詞論列。
十四、訴訟費用之依據：民事訴訟法第79條。
中    華    民    國    98    年    9     月    9     日
                民事第一庭      法  官  陳正禧
以上正本係照原本作成。
如對本判決不服，得於判決送達後20日內向本院提出上訴狀。（
須附繕本）
中    華    民    國    98    年    9    月     10    日
                                書記官  莊素美


司法院資訊處製作；財團法人民間司法改革基金會備份。
